【裁判字號】    95,訴,85
【裁判日期】    950511
【裁判案由】    清償債務
【裁判全文】
臺灣桃園地方法院民事判決                95年度訴字第85號
原      告  新竹國際商業銀行股份有限公司
法定代理人  丁○○
訴訟代理人  戊○○
            乙○○
被      告  甲○○○
訴訟代理人  丙○○
上列當事人間請求清償債務事件，於民國95年4 月27日言詞辯論
終結，本院判決如下：
    主  文
被告應給付原告新台幣佰肆拾柒萬柒仟壹佰肆拾貳元及如附表
所示之利息及違約金。
訴訟費用由被告負擔。
    事實及理由
一、本件原告起訴主張：被告於民國94年7 月29日簽定借據，向
    其借款新台幣（下同）3,500,000 元，借款期間自94年8 月
    12日起至114 年8 月12日止，計息方式為第1 期至第12期利
    率按公告定儲利率指數1.76% 加2.56碼即2.4%；第13期至第
    24期利率按公告定儲利率指數1.76% 加5.08碼即3.03% ；第
    25 期 至第240 期利率按公告定儲利率指數1.76% 加7.8 碼
    即3.71% ，每月12日清償本息，並約定如遲延清償，全部借
    款視同到期，利率即不再調整，且除上開約定利率計息外，
    逾期在6 個月以內者，按上開利率10% ，逾期超過6 個月者
    ，按上開利率20 %計付違約金。詎被告僅還款至94年10月12
    日，自94年11月12日起即未依約償付本息，系爭借款視為全
    部到期，迭經原告催討，仍未獲置理，共計積欠借款本金3,
    477,142 元。又按消費借貸係屬要物契約，自原告於94 年8
    月12日將借款匯入被告設於新竹國際商業銀行帳號00000000
    00000 號帳戶內時，本件借貸契約即已成立生效，被告依約
    即須負清償責任。且本件借貸契約係被告以其所有不動產供
    原告設定本金最高限額7,100,000 元抵押權後，所申請之房
    屋貸款始撥款匯入被告帳戶內，中間尚經審核、開立存款帳
    戶、領取存摺、抵押權設定登記、對保、簽定借貸契約、撥
    款等諸多程序，多猶須借款人本人親自辦理簽章，並出示相
    關身分證明文件佐證，手續繁瑣，均非得假他人之手代為辦
    理，故第3 人欲以詐術取得以被告名義所借貸之款項幾無可
    能，是被告本件辯稱其非實際借款人、意思表示不一致、意
    思表示錯誤、受詐欺及在輕率、無經驗下為意思表示等語，
    均屬推卸之詞，爰依消費借貸之法律關係，提起本件訴訟，
    並聲明：如主文所示。
二、被告則以：其國小畢業，幾不識字，僅會書寫自己名字，系
    爭借據上之簽名雖其所簽，惟借據上所蓋印文非其所有。被
    告與訴外人吳餘柳係親戚關係，於92年5 月初，適因訴外人
    吳餘柳家族經營瑋泰企業股份有限公司（下稱瑋泰公司）需
    要，而由訴外人吳餘柳之子吳嘉殿出面央求被告擔任瑋泰公
    司掛名股東，之後訴外人吳嘉殿與其父吳餘柳均利用不識字
    及不諳法律規定之被告，在未告知文件內容及法律效果情況
    下，即要求被告在不知名文件上簽名，推測系爭借據亦是訴
    外人吳餘柳父子故計重施，未先給予被告閱覽契約之機會，
    加以原告公司承辦人員自始至終未將契約內容說明被告明瞭
    ，由於被告不識字，又與訴外人吳餘柳父子有親戚關係而不
    疑有他，即在系爭借款上簽名，惟其上之印文係由訴外人吳
    餘柳之子吳嘉禎自己蓋存，且被告雖有前去銀行開設上開帳
    戶，之後銀行存摺及印鑑章均被訴外人吳嘉禎取走，被告迄
    未曾收到系爭借款，是被告自始即無與原告成立借貸契約之
    意思表示，且若明知當時係以借款人資格簽立借據，必當不
    會應允，顯然被告意思表示有錯誤，再原告公司承辦人員明
    知被告就本件借貸毫不知情，猶坐視訴外人吳餘柳父子一起
    詐欺被告，顯有過失，又被告係於輕率、無經驗，不瞭解文
    書內容及法律效果情況下於系爭借據上簽名，爰依民法第74
    條、第88條、第92條規定，以答辯暨聲請調查證據書狀作為
    撤銷本件意思表示錯誤及被詐欺之意思表示通知。且系爭借
    據係為一定型化契約，然於被告簽名時，既有前述諸多重大
    不利益情形發生，現反要求被告負責清償而顯失公平，系爭
    借據應屬無效等語，資為抗辯，並聲明：駁回原告之訴。
三、原告主張被告於94年7 月29日簽定借據，借款3,500,000 元
    ，借款期間自94年8 月12日起至114 年8 月12日止，計息方
    式為第1 期至第12期利率按公告定儲利率指數1.76% 加2.56
    碼即2.4%；第13期至第24期利率按公告定儲利率指數1.76%
    加5. 08 碼即3.03% ；第25期至第240 期利率按公告定儲利
    率指數1.76% 加7.8 碼即3.71% ，每月12日清償本息，並約
    定如遲延清償，全部借款視同到期，利率即不再調整，且除
    上開約定利率計息外，逾期在6 個月以內者，按上開利率10
    % ，逾期超過6 個月者，按上開利率20% 計付違約金。該借
    款僅還款至94年10月12日，自94年11月12日起即未依約償付
    本息，系爭借款視為全部到期，共計積欠借款本金3,477,14
    2 元等情，有原告提出借據、客戶往來明細表、公告定儲利
    率指數表為證，且為被告所不爭執，自堪信為真實。
四、原告復主張被告積欠前開借款，屆期尚未清償，被告則以前
    揭情詞置辯，茲本件之爭點厥為：被告簽立系爭借據是否與
    原告成立消費借貸契約？被告有無錯誤、受詐欺或急迫、輕
    率或無經驗而於系爭借據上為意思表示？系爭借據是否有民
    法第247 條之1 規定之情形而無效？
（一）經核閱兩造於94年7 月29日簽定之系爭借據第1 條約定：
      「借款金額：佰伍拾萬元整（以下簡稱本借款）。」，
      第2 條約定：「撥款方式本借款由新竹國際商業銀行股份
      有限公司（以下簡稱貴行）撥入借款人或任一連帶債務人
      與貴行往來之帳戶，或按借款人指定之用途方式撥付即視
      為收到借款。」，第3 條約定：「借款期間：自民國94年
      8 月12日起至民國114 年8 月12日止。」，第4 條約定：
      利率本借款利率之計息方式，依貴行之定儲利率指數規定
      辦理，借款人應按期（月）於每月12日繳款乙次，並同意
      ：第1 期至第12期按當時貴行公告定儲利率指數加2.56碼
      （每碼0.25%）機 動計息。第13期至第24期按當時貴行公
      告定儲利率指數加5.08碼（每碼0.25%）機 動計息。第25
      期至第240 期按當時貴行公告定儲利率指數加7.8 碼（每
      碼0.25%）機 動計息。依前項非固定利率計息者，如貴行
      公告定儲定率指數調整時，均願比照機動調整。」，兩造
      間依系爭借據業已就借款金額、撥款方式、借款期間、利
      率等契約重要事項約定明確；又被告於簽立系爭借據當日
      亦同時向原告申請開立00000000000000號活期存款帳戶，
      原告則於同年8 月12日將系爭借款3,500,000 元撥入前開
      被告所開立之活期存款帳戶等情，有原告提出被告開戶印
      鑑卡及開戶留存之身分證及健保卡影本、撥款明細表為證
      ，而被告亦自承於94年7 月29日至原告公司三民分行，親
      自於印鑑卡及系爭借據上簽名等語，則兩造間消費借貸契
      約自已成立生效。被告固抗辯：其幾不識字，不知簽名文
      件是借據，原告亦未告知文件內容，並無借款之意云云，
      惟原告於被告簽立系爭借據時，承辦人員業已告知被告簽
      立系爭借據之內容，已據原告公司負責本件對保手續之證
      人董建明證稱：「我有核對借款人身分證件，由借款人當
      場簽名，印文是借款人提供，由我用印蓋章，而且94年7
      月29日當天有幫借款人拍照存證在電腦中」「我一定會跟
      客戶說清楚，簽的文件是借據、借款金額是多少、立據日
      是那一天」等語明確（見95年4 月27日言詞辯論筆錄），
      參以被告自承小學畢業，自應粗識文字，其親自赴原告公
      司簽立系爭借據，復由原告公司所屬放款部門行員負責接
      待進行對保手續，而系爭借據正面頁首即有斗大加黑字體
      之「借據（定儲利率指數專用）」字樣，且記載第1 條借
      款金額「佰伍拾萬元整」所使之字體大小較之系爭借據
      其他約定所使用之字體，明顯特出而清晰，被告自難諉為
      不知，則被告所辯不知簽立文件內容或無意簽立系爭借據
      云云，顯與常情不符，不足採信。至被告抗辯系爭借據上
      之印文非其所有乙節，縱然屬實，惟被告既已於系爭借據
      上親自簽名，復親自申請開立活期存款帳戶，且原告已將
      系爭借款撥入被告申請開立之活期存款帳戶，兩造間已成
      立消費借貸契約無誤，不論系爭借據上印文是否為被告所
      有，並不影響兩造間系爭消費借貸契約之效力。
（二）又查，被告始終未能提出任何證據證明其簽立系爭借據係
      因原告施用詐術，致其陷於錯誤而簽立，至被告抗辯係遭
      吳餘柳父子以擔任掛名股東為由，詐欺其於系爭借據上簽
      名云云，縱然屬實，惟被告亦未舉證原告明知其受第三人
      詐欺或可得而知，是其抗辯依民法第92條撤銷系爭借據所
      為之意思表示，自非可採。被告復抗辯若知簽立系爭借據
      需負相關清償責任，必不會為意思表示，其意思表示有錯
      誤云云，惟被告即使對於簽立系爭借據之法律效果有所誤
      認，乃意思表示之緣由有錯誤，而在其意思形成之過程中
      ，對於決定為某特定內容意思之重要性事實認識有誤，非
      原告所能窺知，係屬動機錯誤，而非意思表示之內容或其
      表示行為錯誤，故被告此部分之抗辯亦非可採。至被告抗
      辯吳餘柳父子及原告均未告知系爭借據之內容，吳餘柳父
      子要求被告簽名後離開，顯係乘其急迫、輕率或無經驗而
      使其簽立系爭借據，惟查，系爭借據係於原告公司簽立，
      且由原告公司所屬行員接待進行對保手續，為被告所不爭
      執，則被告於簽立系爭借據前自得隨意審閱或向原告所屬
      行員詢問，並得決定是否簽立系爭借據，是由此客觀情形
      觀之，實難認被告於簽立系爭借據時，有何急迫、輕率或
      無經驗之情形存在，是被告前開所辯，同不足採。
（三）被告復抗辯其簽立系爭借據有前開重大不利益之情形，要
      求其為系爭借據負責顯有失公平，依民法第247 條之1 之
      規定，系爭借據應屬無效云云。惟按依照當事人一方預定
      用於同類契約之條款而訂定之契約，為左列各款之約定，
      按其情形顯失公平者，該部分約定無效：一免除或減輕預
      定契約條款之當事人責任者。二加重他方當事人之責任者
      。三使他方當事人拋棄權利或限制其行使權利者。四其他
      於他方當事人有重大不利益者，民法第247 條之1 定有明
      文。查系爭借據固為原告為與不特定多數消費者訂立同類
      契約之用，所提出預先擬定之契約條款，作為與被告簽立
      系爭消費借貸契約之內容，自屬定型化契約無訛。惟依被
      告抗辯有不知系爭借據內容、未受告知內容、不知需承擔
      清償借款責任等不利益情形云云，與系爭借據之約定內容
      無關，被告復未指出系爭借據究竟何項約定內容與民法24
      7 條之1 規定之各款情形相符，是被告抗辯系爭借據有民
      法第247 條之1 規定之情形而無效云云，自無可採。
五、綜上所述，原告主張被告向其借貸系爭借款，未按期清償，
    視為全部到期，應堪採信，被告所辯各節均無可取，從而，
    原告依消費借貸之法律關係，請求被告給付借款本金3,477,
    142 元及如附表所示之利息及違約金，為有理由，應予准許
    。
六、本件判決之基礎已臻明確，兩造其餘之攻擊防禦方法及舉證
    ，核與判決無影響，毋庸一一論述，併此敘明。
七、據上論結，本件原告之訴為有理由，依民事訴訟法第78條，
    判決如主文。
中    華    民    國    95    年    5     月    11    日
                         民事第一庭法  官  賴惠慈
附表：
┌─────┬─────────┬───┬───────┬───────┐
│借款金額  │ 計  息  期  間   │利率  │違約金計算期間│違約金計算方式│
├─────┼─────────┼───┼───────┼───────┤
│          │94年10月13日起至95│2.4%  │              │              │
│          │年8月12日止       │      │              │逾期在6 個月以│
│          ├─────────┼───┤              │內者，按左開利│
│3,477,142 │95年8 月13日起至96│3.03% │94年11月13日起│率10% ，逾期超│
│          │年8月12日止       │      │至清償日止    │過6 個月者，按│
│          ├─────────┼───┤              │左開利率20% 計│
│          │96年8 月13日起至清│3.71% │              │算            │
│          │償日止            │      │              │              │
└─────┴─────────┴───┴───────┴───────┘
以上正本係照原本作成
如對本判決上訴，須於判決送達後20日內向本院提出上訴狀
中    華    民    國    95    年    5     月    12    日
                                書記官  黃泰能


司法院資訊處製作；財團法人民間司法改革基金會備份。
